【裁判字號】    89,上易,628
【裁判日期】    890929
【裁判案由】    詐欺等
【裁判全文】
臺灣高等法院刑事判決                            八十九年度上易字第六二八號
    上  訴  人
    即自 訴 人  乙○○
    自訴代理人  丙○○
    被      告  甲○○
    選任辯護人  蘇衍維
右上訴人因被告詐欺等案件，不服臺灣臺北地方法院八十八年度自字第八三四號，中
華民國八十八年十二月二十四日第一審判決（併辦案號：臺灣臺北地方法院檢察署八
十八年度偵字第一八四一五號），提起上訴，本院判決如左：
    主  文
上訴駁回。
    理  由
一、自訴意旨略以：被告甲○○自民國八十二年十二月二十八日起與自訴人及案外人
    鄭美琳共同各以新台幣（下同）二十萬元投資購買股票，並約定由被告負責操作
    管理，且若虧錢被告亦須負責歸還本金，詎其竟基於意圖為自己不法所有及利益
    之犯意，於前項投資期間內，不將投資何種股票之內容及帳冊交予自訴人查看，
    嗣自訴人投資部分已虧損九萬元後，始向自訴人告知，並分兩次將所剩餘之十一
    萬元返還自訴人；又自訴人分別於八十五年十二月九日、八十六年三月十日各出
    資四十八萬零二百三十四元、八十七萬一千二百二十九元與被告合夥投資房地產
    ，購買菲律賓大馬尼拉地區皇冠大樓商務套房，而依雙方所定契約書第二條規定
    ，被告須盡善良管理人之職責，並分期或分年將投資案之現況與收支附證明文件
    通知自訴人，詎其竟承前之概括犯意，未將房地產預購過程及建照現況等詳情予
    以告知，且自訴人以被告違反契約規定有詐騙之嫌請求撤銷契約，竟遭置之不理
    ，因認被告涉有刑法第三百三十九條第一項之詐欺取財罪嫌及同法第三百四十二
    條第一項之背信罪嫌云云。
二、按犯罪事實應依證據認定之，無證據不得推定其犯罪事實。又不能證明被告犯罪
    者，應諭知無罪之判決。刑事訴訟法第一百五十四條、第三百零一條第一項分別
    定有明文。又事實之認定，應憑證據，如未能發現相當證據，或證據不足以證明
    ，自不能以推測或擬制之方法，以為裁判基礎，最高法院四十年臺上字第八六號
    著有判例可資參照。另詐欺取財罪之成立，要以加害者有不法而取得財物之意思
    ，實施詐欺行為，被害者因此行為，致表意有所錯誤，而其結果為財產上之處分
    ，受有損害為要件。又背信罪之成立，除行為人須有為他人處理事務之身分外，
    尚須行為人有為自己或第三人之不法利益，或損害本人利益之主觀意思，且客觀
    上所為又違背依契約內容之誠信原則及契約義務，致生損害於本人之財產或其他
    利益始認要件該當。
三、本件自訴人認被告甲○○涉犯前揭罪行，無非係以：被告操作管理股票過程，未
    將購買何種股票及帳冊資料交予自訴人查看，嗣發生虧損後，又僅返還自訴人十
    一萬元，與參與投資時係告訴自訴人若發生虧損可返還本金情形不同，又合夥投
    資菲律賓房地產，從未遵照契約約定，將投資案之現況與收支附證明文件通知自
    訴人，自訴人以受詐騙撤銷契約，復遭置之不理，均涉有背信、詐欺等罪嫌，為
    其主要論據。
四、訊據被告甲○○堅詞否認有何前揭之犯行，辯稱：伊與自訴人、鄭美琳確有於八
    十二年十二月二十八日共同合作投資股票，過程中伊從未向自訴人保證或誇大獲
    利之言辭，且亦未與自訴人約定若虧錢須負責歸還本金，八十三年一月十八日以
    後，除融資股票金額之償還、零股之出售以減輕資金壓力外，並無任何股票之交
    易，八十五年十一月十九日伊並將現況通知鄭美琳及自訴人，嗣於八十六年六月
    十日因自訴人要求終止投資，伊乃結清帳款，並攤提其損益，歸還自訴人十一萬
    元。又投資菲律賓房地產，伊均有按契約約定分期或分年將投資案之現況與收支
    附證明文件通知自訴人與其他投資人，伊已盡善良管理人之責任，而自訴人中途
    欲退出投資案，依契約規定，僅能要求退還已投資金額之二分之一，其請求退還
    全部金額，非有理由，伊與自訴人前開投資案，均無背信、詐欺之行為等語。
五、經查：
    (一)被告與自訴人、案外人鄭美琳三人共同投資股票時，自訴人係以怡富基金市價
      折抵二十萬元，並約定長期投資，由被告負責股票買賣，惟未言明何時提出損
      益表，亦無吹噓穩賺不賠，有虧損由被告負擔全部損失，而該投資案因有虧損
      ，自訴人不願再增加投資金額，乃結清此投資案，並由被告依結算之損益，將
      所餘金錢匯入自訴人帳戶等情，迭據證人鄭美琳於原審審理中到庭證述屬實，
      互核自訴人於警訊時供陳確已收取被告歸還之十一萬元乙節，約相符合，且有
      被告庭呈之相關帳冊資料影本附卷可憑。
    (二)又以股票投資，本具有高度財務風險，此尤為前已投資怡富基金之自訴人所明
  知，而被告參與前開股票投資時，既無訛稱穩賺不賠，有虧損其自負全部損失
      責任，則被告依結算損益結果，扣除各自應分擔之損失，將自訴人剩餘之投資
      金額歸還，此若係被告與之共同投資股票，即有詐取自訴人財物之犯意，衡諸
      常情，被告於騙取前開投資資金後，理應逃匿而去，亦豈會在自訴人表達無意
      繼續參與投資後，猶結算損益歸還剩餘資金之理。
    (三)又被告與自訴人、案外人鄭美琳三人共同投資股票時，既無言明何時提出損益
      表，則被告未將逐筆買賣情形告知自訴人，亦難認有何背信之行為，何況渠等
      三人共同投資股票，有關投資損失係共同承擔，非被告因而圖有不法之利益，
      且案外人鄭美琳對於股票結算損益情形，復無爭執，益足見被告負責操作管理
      股票之過程，縱有虧損或未告知情事，亦難僅憑此，即可逕認被告主觀上具有
      詐取或圖得自訴人財產之不法犯意。
    (四)另自訴人於八十五年十二月九日參與菲律賓大馬尼拉皇冠大樓商業套房之投資
      案，係由自訴人、被告、案外人簡沛庭、鄭美琳各出資四分之一所預購，而八
      十六年三月十日就前開大樓第二間商業套房投資案，則除自訴人、被告、簡沛
      庭外，復有范姜士鏘之參與合資預購，且與亞世國際仲介股份有限公司（下稱
      亞世公司）簽訂前開投資案時，均由渠等委託被告全權處理等情，迭為被告於
      審理中供述明確，並有亞世公司房屋銷售及分期收款日報表影本（預約單）、
      公證契約影本各二份、契約書影本六份在卷足憑，而被告於八十五年十二月十
      七日、八十六年三月十四日與亞世公司分別就前開兩案簽訂正式合約時，均係
      由被告以個人支票開立應支付之各期價金，復有亞世公司內載各期應付款項票
      據之房屋銷售及分期收款日報表影本二紙在卷可稽，被告就該等投資案，既係
      以個人名義簽發票據以承擔法律上之責任，已足見其與渠等簽訂房地產投資案
      時，並無圖取他人財產之不法犯意甚明。再者，前開房地產投資案，被告均有
      向渠等合資者說明該不動產施工之進度，並詢問渠等是否一同出國考察施工狀
      況，且被告出國察看後，均會向渠等說明已施工之情形，而該不動產帳目亦甚
      清楚，有交予渠等核閱等情，迭為證人鄭美琳、簡沛庭、范姜士鏘到庭證述明
      確，並有前開投資案之支出總日記帳、支票存款餘額影本各一份在卷可考，則
      自訴人猶空言指訴被告未將投資現況予以告知，涉犯背信、詐欺等罪嫌，已乏
      根據。況若自訴人認被告未將投資現況予以告知，有違約情事欲以受詐騙而撤
      銷契約，因此純係民事法律關係上能否撤銷契約之爭執，自難僅以被告對此有
      不同意見，而遽指被告涉犯前開罪行。
    (五)此外，復查無其他積極之證據，足認被告有自訴人所指涉嫌之犯行，自屬不能
      證明被告犯罪，原審綜合調查證據之結果，認無積極證據足以證明被告犯罪，
      而依照前開說明，為被告無罪之諭知，經核尚無不合。自訴人上訴意旨略以：
      被告拒付自訴人股票帳冊總明細及菲律賓房地產投資收支明細表，且被告平日
      不務正業利用上班時間從事各種投資行為，為同事所唾棄，主管所厭惡，又因
      被告之違約，自訴人解約並非無理由，而訂約雙方為自訴人與被告，與其他投
      資人無關云云。雖提出雙方談話之錄音帶為證，而經本院當庭勘驗，該錄音帶
      對話內容與自訴人所提錄音譯文相符，縱可證明被告未將股票帳冊總明細或菲
      律賓房地產投資收支明細表交付自訴人，然如前所述，苟被告未將投資現況告
      知自訴人而有違約之情事，此乃自訴人可否以受詐騙而撤銷契約之問題，即此
      部分純係民事法律關係上能否撤銷契約之爭執，尚難遽此即指被告涉犯前開罪
      行。另被告平日上班之情形如何，與本案犯罪構成要件無關。至於自訴人聲請
      對被告及辯護律師測謊，本院認無必要。從而，自訴人上訴仍執前詞指摘原判
      決不當，為無理由，應予駁回。
六、有關臺灣臺北地方法院檢察署八十八年度偵字第一八四一五號移送併辦部分，因
    與自訴人自訴之犯罪事實同一、被告同一，顯屬同一案件，應為自訴事實範圍所
    涵蓋，爰不將併辦部分退回，附此敘明。
據上論斷，應依刑事訴訟法第三百六十八條，判決如主文。
中      華      民      國    八十九    年      九      月    二十九    日
                              臺灣高等法院刑事第二十庭
                                  審判長法  官  葉  麗  霞
                                        法  官  王  炳  梁
                                        法  官  余  來  炎
右正本證明與原本無異。
不得上訴。
                                        書記官  初  玲  玲
中      華      民      國    八十九    年      十      月      九      日


司法院資訊處製作；財團法人民間司法改革基金會備份。
